臺灣臺北地方法院民事裁定
111年度消債職聲免字第16號
聲  請  人  
即  債務人  葉奕杉

代  理  人  陳祥彬律師(法扶律師)  
相  對  人  
即  債權人  滙豐(台灣)商業銀行股份有限公司

法定代理人  麥康裕  


相  對  人  
即  債權人  凱基商業銀行股份有限公司


法定代理人  魏寶生  





相  對  人  
即  債權人  富邦資產管理股份有限公司

法定代理人  洪主民  


上列當事人因聲請消費者債務清理事件，本院裁定如下：
    主  文
債務人葉奕杉應予免責。
    理  由
一、按法院為終止或終結清算程序之裁定確定後，除別有規定外
    ，應以裁定免除債務人之債務；法院裁定開始清算程序後，
    債務人有薪資、執行業務所得或其他固定收入，扣除自己及
    依法應受其扶養者所必要生活費用之數額後仍有餘額，而普
    通債權人之分配總額低於債務人聲請清算前二年間，可處分
    所得扣除自己及依法應受其扶養者所必要生活費用之數額者
    ，法院應為不免責之裁定。但債務人證明經普通債權人全體
    同意者，不在此限；債務人有下列各款情形之一者，法院應
    為不免責之裁定，但債務人證明經普通債權人全體同意者，
    不在此限：㈠於7年內曾依破產法或本條例規定受免責；㈡故
    意隱匿、毀損應屬清算財團之財產，或為其他不利於債權人
    之處分，致債權人受有損害；㈢捏造債務或承認不真實之債
    務；㈣聲請清算前二年內，因消費奢侈商品或服務、賭博或
    其他投機行為，所負債務之總額逾聲請清算時無擔保及無優
    先權債務之半數，而生開始清算之原因；㈤於清算聲請前一
    年內，已有清算之原因，而隱瞞其事實，使他人與之為交易
    致生損害；㈥明知已有清算原因之事實，非基於本人之義務
    ，而以特別利於債權人中之一人或數人為目的，提供擔保或
    消滅債務；㈦隱匿、毀棄、偽造或變造帳簿或其他會計文件
    之全部或一部，致其財產之狀況不真確；㈧故意於財產及收
    入狀況說明書為不實之記載，或有其他故意違反本條例所定
    義務之行為，致債權人受有損害，或重大延滯程序；債務人
    有前條各款事由，情節輕微，法院審酌普通債權人全體受償
    情形及其他一切情狀，認為適當者，得為免責之裁定，消費
    者債務清理條例（下稱消債條例）第132條、第133條及第13
    4條、第135條分別定有明文。又消債條例之立法目的，在於
    使陷於經濟上困境之消費者，得分別情形依該條例所定重建
    型債務清理程序（更生）或清算型債務清理程序（清算）清
    理債務，藉以妥適調整其與債權人及其他利害關係人之權利
    義務關係，保障債權人之公平受償，並謀求消費者經濟生活
    之更生機會，從而健全社會經濟發展；消費者依清算程序清
    理債務，於程序終止或終結後，為使其在經濟上得以復甦，
    以保障其生存權，除另有上述消債條例第133條、第134條所
    規定不予免責之情形外，就債務人未清償之債務原則上採免
    責主義（消債條例第1條、第132條立法目的參照）。
二、經查：
  ㈠債務人前因有不能清償債務情事，於民國109年12月1日具狀
    向本院聲請調解，於調解不成立後，經本院以110年度消債
    清字第100號裁定自110年8月30日上午11時起開始清算程序
    ，並由本院司法事務官以110年度司執消債清字第79號案件
    執行清算程序，本院司法事務官認債務人名下財產僅49元，
    並無具分配價值之財產，自應終止本件清算程序，經轉知債
    權人後均無不同意見。經本院司法事務官於111年1月6日以1
    10年度司執消債清字第79號裁定終止清算程序確定等情，業
    經本院調閱上開消債案卷查核屬實，前揭事實堪予認定。本
    院所為終止清算程序之裁定既已確定，依首揭消債條例規定
    ，法院應審酌債務人是否有消債條例第133條、第134條所定
    應為不免責裁定之情形。
  ㈡經本院依職權通知全體債權人及債務人就債務人免責與否表
    示意見：
  ⒈債權人滙豐(台灣)商業銀行股份有限公司（下稱匯豐銀行）
    具狀陳稱：不同意免責，請鈞院依職權調查債務人有無消債
    條例第133條、第134條不免責事由。
  ⒉債權人凱基商業銀行股份有限公司(下稱凱基銀行)具狀陳稱
    ：不同意免責，請鑒察債務人是否有不符消債條例第133條
    之情形，倘現今債務人收入扣除每月支出後亦有剩餘，法院
    應裁定債務人不免責。
　⒊債權人富邦資產管理股份有限公司(下稱富邦資產)具狀陳稱
    ：不同意免責，債務人現年46歲，尚未達勞工退休年齡，仍
    有勞動年數得以賺取報酬理清其債務，自當竭力清償以防消
    債條例被濫用，且陳報人於清算程序中並未受償任何款項，
    故陳報人認為債務人應不予免責。　　
  ⒋債務人代理人到庭陳稱：債務人之前有進行心導管手術，自1
    11年1月才開始餐廳工作，與父親同住，生活費互相支應，
    但並無要扶養之子女，所積欠債務70萬元中本金約15萬元，
    並未用於奢侈消費，請求准予免責等語。
　㈢債務人無消債條例第133條之不免責事由：
  ⒈債務人自陳於法院110年8月30日裁定開始清算後，因身體健
    康因素，多數時間處於失業狀態，僅依賴政府紓困金3萬元
    及清算裁定前領得的10萬元職災賠償金度日，直至111年1月
    才找到餐廳任職工作，直到111年3月30日止，每月薪資3萬3
    ,000元等情（本院卷第133頁）。又本院依職權向臺北市政
    府社會局、勞動部勞工保險局、臺北市政府都市發展局函詢
    ，本件債務人是否曾領有社會救助、租金補助及國民年金、
    勞保年金及勞退金等補助，經函覆債務人並無領取各項補助
    給付之紀錄等情，有勞動部勞工保險局110年3月18日保普生
    字第11013010360號函、臺北市政府社會局110年3月17日北
    市社助字第1103042695號函、臺北市政府都市發展局110年3
    月18日北市都企字第1103026919號函在卷可稽（見110年消
    債清字第100號卷第55頁至59頁），又債務人領取行政院紓
    困補助3萬元、係一次性補助而未具持續性，不應列入債務
    人固定收入範圍。是債務人自裁定清算後迄今之收入為9萬9
    ,000元【計算式：3萬3,000元×3(111年1月至3月薪資)=9萬9
    ,000元】，是本院認應以債務人平均每月收入1萬4,143元（
    計算式：9萬9,000元÷7【110年8月30日至111年3月30日】=1
    萬4,143元，小數點以下四捨五入），作為其於法院裁定開
    始清算程序後每月固定收入。
  ⒉按債務人聲請更生或清算時所提財產及收入狀況說明書，其
    表明每月必要支出之數額，與本條例第64條之2第1項、第2
    項規定之認定標準相符者，毋庸記載原因、種類及提出證明
    文件；債務人必要生活費用，以最近一年衛生福利部或直轄
    市政府所公告當地區每人每月最低生活費1.2倍定之，消費
    者債務清理條例施行細則第21條之1第3項、消債條例第64條
    之2第1項定有明文。查債務人主張其目前每月個人生活必要
    支出以台北市民最低生活費1.2倍計算等情，顯合於衛生福
    利部公告臺北市111年度最低生活費標準1萬8,682元之1.2倍
    即2萬2,418元，是債務人主張其個人生活必要支出2萬2,418
    元部分，足堪採信。是債務人於本院裁定開始清算程序後，
    以其每月平均收入1萬4,143元，扣除每月必要生活費用2萬2
    ,418元後已無餘額，核與消債條例第133條所定「法院裁定
    開始清算程序後，債務人有薪資、執行業務所得或其他固定
    收入，扣除自己及依法應受其扶養者所必要生活費用之數額
    後仍有餘額」之要件不符，尚不得依該規定為不免責之裁定
    。　
　㈣債務人無消債條例第134條第4款之不免責事由：
  ⒈按修正前消債條例第134條第4款規定，債務人之浪費行為屬
    不免責之事由，實務上適用結果，債務人多因有此款事由而
    不獲免責，為免對債務人過度嚴苛，應予以適度限縮為消費
    奢侈商品或服務，並參照第20條、第44條、第64條、第82條
    及第133 條等規定，限於債務人於聲請清算前2年內，所為
    消費奢侈商品或服務等不當行為，始足當之（消債條例第13
    4條第4款修正理由參照）。故107年12月26日修正公布之消
    債條例第134條第4款即規定須債務人聲請清算前2年內，因
    消費奢侈商品或服務、賭博或其他投機行為，所負債務之總
    額逾聲請清算時無擔保及無優先權債務之半數，而生開始清
    算之原因。
  ⒉債權人滙豐銀行以債務人積欠多家債權人信用卡、現金卡與
    信用貸款債務，顯示債務人未衡量自身收入情況下超額消費
    ，顯有消債條例第134條第4款不免則事由云云。惟按關於更
    生或清算之程序，除本條例別有規定外，準用民事訴訟法之
    規定，消債條例第15條定有明文，而民事訴訟法第 277條前
    段規定當事人主張有利於己之事實者，就其事實有舉證之責
    任，故債權人如主張債務人有該條例第134條第4款所定行為
    ，自應就債務人合於上開要件之事實，舉證以實其說。經查
    ，滙豐銀行並未提出諸如債務人於聲請清算前二年期間之消
    費明細等得釋明債務人有何前開說明所述之符合此條款規定
    情事之相關資料，其他債權人經本院詢問後，亦未提供債務
    人於聲請清算前二年之消費紀錄，本院亦依職權調閱債務人
    自107年12月1日至111年2月24日止之入出境資料，惟查無上
    開時間入出境紀錄，有入出境資訊連結作業在卷可稽（見本
    院卷第35頁），是本件依卷證資料，難認債務人於清算前二
    年有消費奢侈商品、服務或從事其他投機行為，即核與修正
    後消債條例第134條第4款所定之要件不相符。
  ㈤債務人無消債條例第134條其餘各款規定之不免責事由：
　　本件債務人並非7年內曾依破產法或消債條例規定受免責者
    ；本院復查無債務人捏造債務或承認不真實之債務；亦未於
    聲請清算前1年內，已有清算之原因，而隱瞞其事實，使他
    人與之為交易致生損害之行為，且無明知已有清算原因之事
    實，非基於本人之義務，而以特別利於債權人中之一人或數
    人為目的，提供擔保或消滅債務之行為；亦未隱匿、毀棄、
    偽造或變造帳簿或其他會計文件之全部或一部致其財產之狀
    況不真確；故意隱匿、毀損應屬清算財團之財產，或為其他
    不利於債權人之處分，致債權人受有損害。因此，應認債務
    人並無消債條例第134條各款所定不免責事由存在。
三、綜上所述，本件債務人經法院為終止清算程序之裁定確定，
    且查無消債條例第134條各款所列之不免責事由，復不符合
    同條例第133條所定之情形，依同條例第132條之規定，自應
    裁定債務人免責，爰裁定如主文。
中　　華　　民　　國　　111 　年　　4 　　月　　26　　日
                  民事第二庭  法  官  林怡君
以上正本係照原本作成。
如對本判決上訴，須於判決送達後20日內向本院提出上訴狀。如
委任律師提起上訴者，應一併繳納上訴審裁判費。
中　　華　　民　　國　　111 　年　　4 　　月　　26　　日
                              書記官  陳俐妙